【裁判字號】    94,訴,497
【裁判日期】    950127
【裁判案由】    分割共有物
【裁判全文】
臺灣雲林地方法院民事判決               94年度訴字第497號
原      告  甲○○
被      告  乙○○
                      60弄1.
兼  訴  訟
代  理  人  丙○○
上列當事人間請求分割共有物事件，本院於民國95年1 月23日言
詞辯論終結，判決如下：
    主  文
兩造共有坐落雲林縣古坑鄉○○段一五四二─一地號、地目建、
面積０．０二四九二七公頃土地，以雲林縣斗六地政事務所民國
九十五年一月四日之複丈成果圖所示方法分割，即：
符號Ａ部分面積０．０一一九七八公頃土地分歸原告取得。
符號Ｂ部分面積０．０一二九四九公頃土地分歸被告丙○○、乙
○○共同取得，並按應有部分八四０分之四二九、八四０分之四
一一比例保持共有。
訴訟費用由兩造按原應有部分比例負擔。
    事實及理由
一、原告主張：坐落雲林縣古坑鄉○○段1542─1 地號、地目建
    、面積0.024927公頃土地（下稱系爭土地）為兩造所共有，
    應有部分各如土地登記謄本所載之權利範圍欄所示，因系爭
    土地迄今仍保持共有，致土地均無法充分利用，而兩造間並
    未定有不能分割之期限，亦無因物之使用目的，不能分割之
    情形，為充分利用各共有人土地，爰依民法第823 條第1 項
    規定訴請裁判分割，請依雲林縣斗六地政事務所民國95年 1
    月4 日之複丈成果圖所示方法分割等語。
二、被告則以：被告繼續保持共有，且同意原告主張之上開分割
    方案等語。
三、原告主張系爭土地為兩造共有，應有部分各如土地登記謄本
    所載之權利範圍欄所示，共有人間並無不分割之特約，亦無
    因物之使用目的不能分割之情形，惟無法達成協議分割等情
    ，業據原告提出地籍圖謄本、土地登記簿謄本各1 份為證，
    並經本院會同雲林縣斗六地政事務所測量員至現場履勘明確
    ，製有勘驗筆錄在卷可稽，復為被告所不爭執，堪信原告之
    主張屬實。
四、按各共有人得隨時請求分割共有物，但因物之使用目的不能
    分割或契約訂有不分割之期限者，不在此限。又共有物之分
    割，依共有人協議之方法行之，分割方法不能協議決定者，
    法院得因任何共有人之聲請，命為左列之分配：一、以原物
    分配於各共有人。二、變賣共有物，以價金分配於各共有人
    ，民法第823 條第1 項、第824 條第1 項、第2 項分別定有
    明文。系爭土地既無不得分割之情形，共有人間亦無不分割
    之特約，再徵之兩造就分割後應取得之面積為何迭有爭執，
    顯已無法協議分割以觀，足認兩造無法達成協議分割，則原
    告依上開規定請求裁判分割，為有理由，應予准許。
五、按裁判上定共有物之分割分法，法院有審酌共有物各種情形
    ，顧及共有人全體利益而自由裁量之權，不受任何當事人主
    張之拘束，最高法院著有29年上字第1792號、49年臺上字第
    2569號判例可資參照。查系爭土地形狀為一南北長、東西窄
    之長方形，面積為0.024927公頃，南臨10米道路對外交通，
    ，其上蓋有鐵皮屋平房、磚造平房，現均為原告使用，該建
    物年代久遠，經濟價值不高等情，業經本院會同雲林縣斗六
    地政事務所勘驗現場明確，並製有勘驗筆錄在卷可憑。本院
    審酌原告所主張之雲林縣斗六地政事務所95年1 月4 日複丈
    成果圖所示方法分割，係依兩造現使用區域為分割原則，變
    動較小，亦無他人互相配合之牽制，影響較小，且分割後兩
    造取得之土地均屬方正，各共有人間均便於利用，並均臨10
    米道路出入方便，且被告亦同意此案，雖原告主張依該分割
    方案，其分割後取得之面積減少7 坪，雲林縣斗六地政事務
    所計算面積錯誤等語，惟按提起分割共有物之訴，參與分割
    之當事人，應以土地登記謄本登載之共有人，及應有部分為
    準，觀之系爭土地之土地登記謄本所載面積、權利範圍欄可
    知，系爭土地面積為0.024927公頃，原告之應有部分為1617
    分之777 、被告丙○○之應有部分為1617分之429 、被告乙
    ○○之應有部分為1617分之411 ，則本院據此土地登記謄本
    所載之面積、權利範圍，而為裁判分割，於法自屬有據，要
    無兩造分割後取得土地面積減少之情事可言。至苟有原告所
    稱土地登記謄本登載面積減少一事為真，然此乃屬原告得否
    另循法律途徑救濟之途，尚難認原告之主張可採，是原告上
    開主張，要屬無據。故本院綜上各情認依原告主張之分割方
    案即雲林縣斗六地政事務所95年1 月4 日之複丈成果圖所示
    方法分割對兩造較公平、合理，且符合土地整體之利用價值
    並兼及兩造間共有價值平等均衡原則，乃判決如主文第1 項
    所示。
六、末查，分割共有物乃具非訟事件之性質，本院斟酌何種分割
    方法較能增進共有物之經濟效益，並兼顧兩造之利益，以決
    定適當之分割方法，不因何造起訴而有不同，故原告請求分
    割之訴雖有理由，惟關於訴訟費用負擔，以共有人全體各按
    其應有部分比例負擔，方屬事理之平，併此敘明。
七、訴訟費用負擔之依據：民事訴訟法第80條之1
中    華    民    國    95    年    1     月    27    日
                  民事第二庭    法  官  陳秋如
以上正本係照原本作成。
如對本判決上訴，須於判決送達後20日內向本院提出上訴狀（需
按他造人數提出繕本）。
中    華    民    國    95    年    1     月    27    日
                                書記官  沈瑞芳


司法院資訊處製作；財團法人民間司法改革基金會備份。
